臺灣花蓮地方法院民事判決
110年度訴字第306號
原  告  即
主參加被告  高惠容

訴訟代理人  吳明益律師
被  告  即
主參加被告  高惠貞  
訴訟代理人  許正次律師
            鄭道樞律師                  
主參加原告  許照子  
訴訟代理人  曾炳憲律師
上列當事人間請求房屋所有權移轉登記事件，本院於民國111年1
1月14日言詞辯論終結，判決如下：
    主      文
被告高惠貞應將花蓮縣○○市○○段0000號建物（門牌號碼：花蓮市
○○街00號5樓）之所有權移轉登記為原告高惠容所有。
訴訟費用由被告高惠貞負擔。
主參加原告之訴駁回。
主參加訴訟費用由主參加原告負擔。 
    事實及理由
壹、本訴部分： 
  一、原告主張：
　  ㈠原告為被告之胞妹，兩造均為主參加原告許照子之女，緣
      兩造父親於民國87年間，出資興建位於花蓮縣○○市○○街00
      號整棟建物（下稱系爭大樓），於興建之初即將各樓層分
      配予各子女及其與許照子居住，並以許照子、長子高俊榮
      、次子高榮越(以原名「高俊雄」為建物第一次登記）、
      被告(長女)、原告(次女，以原名「高子荏」為建物第一
      次登記)依序為系爭大樓1至5樓之原始起造人，嗣系爭大
      樓完工後，並辦妥建物第一次登記，原告已原始取得系爭
      大樓5樓(下稱系爭房屋)之所有權。
  　㈡因原告早年前往日本留學、工作，於87年間回國後，先於
      北部工作，乃將系爭房屋暫給父母居住使用，後原告因出
      於孝心，回來暫居住於系爭大樓之「頂樓加蓋」(即5樓頂
      )，復因原告陸續積欠銀行信用卡債務，為免因個人債務
      導致系爭房屋遭拍賣易主致影響系爭大樓產權完整性，並
      進而影響居住系爭大樓其他樓層親屬之出入安全，遂於94
      年間將系爭房屋暫以買賣為登記原因，借名登記在之大嫂
      郭碧珠名下，嗣郭碧珠於98年間將系爭房屋登記返還予原
      告，其後原告於100年5月5日復因財務問題，而以買賣為
      登記原因將系爭房屋借名登記於被告名下。
    ㈢嗣原告將所有債務清償完畢後，請求被告將系爭房屋所有
      權配合登記返還為原告所有，被告先以節省稅捐為由，表
      示之後會將系爭房屋登記返還在原告兒子名下，惟並未履
      行，反而未經原告同意，於108年12月25日與訴外人即兩
      造二哥高榮越簽立「不動產互換」之公證協議，約定被告
      以系爭房屋與高榮越之系爭大樓4樓房屋（為高榮越所有
      ，惟登記在許照子名下）進行互換。嗣原告得知後，被告
      始依原告要求於109年4月15日向花蓮地政事務辦理登記內
      容為：「（限制登記事項)109年4月15日花資登字第71060
      號，預告登記請求權人：高惠容，內容：土地法79條之1
      第1項第1款規定未辦妥所有權移轉登記予預告登記請求人
      之前，不得移轉與第三人，義務人：高惠貞，限制範圍：
      全部，109年4月15日登記。」之預告登記(下稱系爭預告
      登記)，足見系爭房屋確實為原告所有，兩造間就系爭房
      屋確存在借名登記關係(下稱「本訴借名登記關係」)。
　　㈣原告為保障權利，業於110年7月26日寄發花蓮中山路郵局0
      00035號存證信函(下稱系爭存證信函)予被告，表明終止
      「本訴借名登記關係」之意，並請求被告將系爭房屋之所
      有權移轉登記為原告所有，惟為被告所拒。為此，爰依「
      本訴借名登記關係」及不當得利之法律關係，提起本件訴
      訟等語，並聲明：如主文第1項所示。
  二、被告則以：　
    ㈠系爭房屋為母親許照子於87年間因原始起造而取得所有權。伊否認兩造間有「本訴借名登記關係」，當時係因原告長年在外積欠龐大債務，若未即時變更系爭房屋之登記名義人，恐系爭房屋遭受第三人強制執行，使實際所有權人許照子權益受損，伊以女兒身分受許照子所託擔任系爭房屋之登記名義人，使許照子免於受原告在外負債所累，殊與常情無違。今原告反僭越許照子真正所有權人之地位，稱其為系爭房屋所有權人，而與伊間有「本訴借名登記關係」云云，實無足取。
  　㈡伊並未同意原告就系爭房屋辦理預告登記，且預告登記並
      無確認系爭房屋所有權歸屬之效力，今縱伊就系爭房屋辦
      理內容為「於辦妥所有權移轉登記予原告以前，不得移轉
      予第三人」之系爭預告登記，不過為伊暫時平息原告與許
      照子間就系爭房屋所有權歸屬之息訟手段而已，非謂原告
      即為系爭房屋之所有權人。
  　㈢另參酌許照子於107年11月1日始將系爭大樓1樓房屋贈與高
      榮越，被告始於108年12月25日與高榮越簽立「不動產互
      換」之公證協議，適足以反證包含兩造在內之4位兄弟姐
      妹，於87年間時根本並未與父親達成贈與協議而取得系爭
      房屋之所有權。又系爭房屋所坐落之基地即花蓮市○○段00
      00地號土地（下稱系爭土地），許照子於63年9月9日因買
      賣而登記為所有權人後，直至107年8月20日、107年11月1
      日及110年8月30日始將其持分各1/5分別贈與高俊榮、高
      榮越及伊，益見原告主張於87年間即因為系爭房屋所有權
      人並非事實，況原告長年來從未就系爭房屋為使用、收益
      ，更與借名登記之法律要件相違。
    ㈣並為答辯聲明：⒈原告之訴駁回。⒉如受不利判決，被告願
      供擔保，請准宣告免為假執行。
  三、兩造不爭執事項（見本院卷二第114-115、122-123頁）：
    ㈠高炎海與許照子為夫妻，生有高俊榮、被告、高榮越、原
      告等4名子女。
    ㈡系爭大樓之建築執照案號為花蓮縣政府86花建執字第115號
      ，原始起造的樓層為5層，該建築執照起造人欄載明為「
      許照子等5人」，即分別為許照子、高俊榮、高榮越、被
      告、原告。
    ㈢系爭大樓為5層樓建築，有頂樓加蓋，於87年3月4日辦理建
      物第一次登記，1樓登記於許照子名下、2至5樓分別登記
      在高俊榮、高俊雄(即高榮越)、高惠貞、高子荏（即原告
      ）名下。系爭大樓所坐落之系爭土地，為許照子於63年9
      月9日以買賣為登記原因登記為其單獨所有，迄至107年8
      月20日、107年11月1日及110年8月3日，始分別以贈與為
      登記原因移轉登記應有部分各1/5予高俊榮、高榮越及被
      告，許照子之應有部分則降為2/5。嗣許照子於107年11月
      1日將系爭大樓1樓，以贈與為登記原因，移轉所有權登記
      與高榮越。另系爭房屋目前為許照子與高炎海居住，頂樓
      加蓋部分則由原告居住。
    ㈣原告因財務問題，於94年4月28日將系爭房屋以買賣為登記
      原因移轉登記予大嫂郭碧珠，後郭碧珠於98年9月3日以買
      賣為登記原因復登記予原告；其後原告再於100年5月5日
      以買賣為登記原因，移轉登記予被告。
    ㈤系爭房屋於109年4月15日為系爭預告登記，預告登記請求
      權人為原告，義務人為被告，內容：土地法79條之1第1項
      第1款規定未辦妥所有權移轉登記予預告登記請求權人之
      前，不得移轉予第三人。限制範圍：全部。
    ㈥原告於110年7月26日寄發系爭存證信函告予被告，表明終
      止兩造之「本訴借名登記關係」，請求被告盡速將系爭房
      屋之所有權移轉登記為原告所有。
    ㈦許照子自100年11月24日至105年5月20日止，為鈜景旺企業
      有限公司負責人。
    ㈧許照子現仍持有系爭大樓興建時之工程契約書、包商估價
      單、94年及98年土地建築改良物買賣所有權移轉契約書、
      契約條款書、地政規費徵收聯單、100年土地登記申請書
      、建築改良物所有權買賣移轉契約書、契稅繳款書、贈與
      稅免稅證明書及原告辦理系爭房屋第一次登記所提供之「
      高子荏」印鑑證明。
    ㈨本院卷一第457-460頁為原告與許照子間於109年4月13日之
      對話錄音譯文（其內容除許照子訴訟代理人有如本院卷二
      第39-41頁之部分不同意見外，其餘對話內容均與此譯文
      相符）。而該次對話中被告與許照子間「未曾」提及「借
      名登記」之事。
    ㈩兩造及許照子110年6月29日之對話中，兩造及許照子均未
      曾提及「借名登記」之事。而該次對話錄音譯文第12:55
      秒至13:40秒之內容如下：
高惠容：媽，我銀行都還清了，你要看證明，銀行都寄給我了，啊，清償證明。 許照子：啊我告訴你，你怎麼還的？二樓幫你還的，對不對。（註：二樓指長子高俊榮) 高惠容：不是二樓幫我還的。 許照子：我如果沒有猜錯是二樓幫你還的。 高惠容：我告訴你○○○不能賺錢嗎? 許照子：我跟你講啦，這厝是我起的啦（台語) 高惠容：你蓋的沒有錯，你要知喔，你生四個囝仔，一人一層。（台語） 許照子：ㄏㄟ，一人一層，ㄏㄟ、ㄏㄟ。（台語） 高惠容：我那層我錢還完了，我要將它過戶回來，我還有一個孩子.....如果我們發生什麼事情，我兒子有保障....。 ....(兩造三人交雜爭執)... 許照子：那你們為什麼不結婚。 高惠容：你們扯太遠了，東西是我的，我要把我的東西拿回來。 許照子：媽媽怕那個東西不見了，就這麼簡單。 
  四、本件爭點：（見本院卷二第115頁）
    ㈠系爭大樓是否由許照子所出資興建？許照子與原告間、許
      照子與被告間就系爭房屋是否有借名登記關係？
    ㈡原告主張兩造間就系爭房屋有「本訴借名登記關係」，請
      求被告將系爭房屋辦理返還移轉登記，有無理由？
  五、本院之判斷：　
  　㈠按依土地法所為之登記，有絕對效力，為該法第43條所明
      定，是建物倘經辦理所有權第一次登記（即保存登記）後
      ，即非屬「未經保存登記」之建物，即無以出資建築人為
      該建物原始取得所有權之人之理，倘出資建築人與建物第
      一次登記名義人間就該建物所有權歸屬另有借名登記之約
      定，自應由出資建築人負舉證責任，殊無由出資建築人舉
      證其出資建築之事實，即逕認其原始取得「已登記」建物
      之所有權。次按「借名登記」者，謂當事人約定一方將自
      己之財產以他方名義登記，而仍由自己管理、使用、處分
      ，他方允就該財產為出名登記之契約，乃雙方當事人一方
      將自己之財產以他方名義登記，而仍由自己管理、使用、
      處分，他方允就該財產為出名登記，且雙方明確認知財產
      之最終所有權歸屬，並相互為合致之意思表示，於其內部
      間仍應承認借名人為真正所有權人地位，得請求經登記內
      容更正為所有權真正狀態（或請求移轉所有權）。
　　㈡系爭大樓由許照子及其子女共同擔任原始起造人，並已為
      如前揭三、㈢所示之建物第一次登記，高惠容已因此取原
      始取得系爭房屋之所有權。
　　　⒈系爭大樓之建築執照案號為花蓮縣政府86花建執字第115
        號，原始起造的樓層為5層，該建築執照起造人欄載明
        為「許照子等5人」，即分別為許照子、高俊榮、高榮
        越、被告、原告。嗣於87年3月4日辦理建物第一次登記
        ，1樓登記於許照子名下、2至5樓分別登記在高俊榮、
        高榮越、被告、原告名下等情，已如前揭三、㈡、㈢所述
        ，足認原告為系爭房屋之建物第一次登記名義人，揆諸
        上揭說明，原告自因此而原始取得系爭房屋所有權。
　　　⒉被告及許照子雖主張系爭大樓為許照子原始出資建築，
        故由許照子原始取得系爭房屋所有權云云。惟縱系爭大
        樓為許照子原始出資建築乙情可採，惟系爭房屋既已辦
        理建物第一次登記為原告所有，即非屬「未經保存登記
        」之建物，揆諸上揭㈠之說明，即無以其等所主張之許
        照子原始出資建築之情，即認定許照子為系爭建物原始
        取得人，是其等上揭主張自不可採。
　　㈢被告及許照子均未舉證原告與許照子間就系爭房屋有借名
      登記關係，無由認定許照子為系爭房屋之實質所有權人。
　　　⒈許照子雖主張系爭大樓為其原始出資建築，系爭建物僅
        係其借原告之名為建物第一次登記等語。惟查，系爭大
        樓縱可認為許照子原始出資建築，惟已分別由許照子及
        其子女各任一樓層之原始起造人辦理建物第一次登記，
        已如前述。此種由許照子提供資金，而由各子女擔任建
        物第一次登記名義人之性質，就資金供給層面，或為贈
        與、預作家族財產分配或為其他，惟就不動產登記層面
        ，是否有借名登記關係，仍待當事人間有借名登記之約
        定，始足當之，要無僅以出資之事實而逕推論有借名登
        記關係存在。
　　  ⒉查原告與許照子間、兩造與許造子間於109年4月13日、1
        10年6月29日之對話中，原告均主張其為系爭房屋之所
        有權人，並主張被告應將系爭房屋所有權返還登記予原
        告，惟被告與許照子均「未曾」提及系爭房屋為許照子
        借名登記予原告名下，許照子始為系爭房屋之實際所有
        權人等語。相反的，許照子於原告表示：「你蓋的沒有
        錯，你要知喔，你生四個囝仔，一人一層（台語）」、
        「你們扯太遠了，東西是我的，我要把我的東西拿回來
        」等語時，非但未加以反駁，反而回應以：「ㄏㄟ，一人
        一層，ㄏㄟ、ㄏㄟ。」、「媽媽怕那個東西不見了，就這麼
        簡單。」等語，已如前揭三、㈨、㈩所述，足認原告主張
        於87年間系爭大樓興建完畢辦理第一次登記時，已就各
        樓層分配其所有權歸屬，並由原告取得系爭建物所有權
        之情可採。被告及許照子徒以許照子不知「借名登記」
        之涵意，致有上揭對話云云置辯，惟此情已與許照子上
        揭對話中肯認各子女「一人一層」及恐原告任意處分系
        爭房屋，而拒絕原告取回等語相左，自不可採。
      ⒊至被告及許照子雖均主張系爭房屋之權狀一直以來均由
        許照子保管，以佐證許照子始為系爭房屋之實際所有權
        人云云，惟此情業為原告所否認。本院審酌原告因財務
        問題，於94年4月28日將系爭房屋以買賣為登記原因移
        轉登記予大嫂郭碧珠，後郭碧珠於98年9月3日以買賣為
        登記原因復登記予原告；其後原告再於100年5月5日以
        買賣為登記原因，移轉登記予被告等情，已如前揭三、
        ㈣所述；再參酌許照子於63年9月9日取得系爭大樓所坐
        落之系爭土地後，迄至107年8月20日、107年11月1日及
        110年8月3日將應有部分各1/5分別贈予高俊榮、高榮越
        及被告，現應有部分仍有2/5等情（見前揭三、㈢所述）
        ，已足認許照子之債信良好，並無為避免債權人強制執
        行致有借他人名義為財產登記之必要等情。從而，倘系
        爭房屋僅係許照子借名登記在原告名下，則許照子於原
        告債信發生問題時，大可要求原告逕將系爭房屋返還登
        記於其名下，何致於有原告可得取得許照子保管之系爭
        房屋所有權狀，並持以先移轉登記於郭碧珠，再移轉登
        記予被告之情？參以系爭大樓共5層樓，核與許照子夫
        妻及其子女人數相符，又兩造及許照子均不否認許照及
        其他3位子女現均為系爭大樓1至4樓之登記名義人，倘
        被告及許照子所辯借名登記情節為真，何以獨對原告為
        差別待遇？益徵被告及許照子主張不可採，故許照子與
        原告間就系爭房屋無借名登記關係，已堪認定。
　　　⒋綜上，被告及許照子未證明許照子與原告間就系爭房屋
        有借名登記關係。從而，自無理由認定許照子為系爭房
        屋之實質所有權人。　
　　㈣兩造間就系爭房屋有「本訴借名登記關係」，原告請求被
      告將系爭房屋辦理返還移轉登記，為有理由。
　　　⒈本件被告並未主張對系爭房屋得對原告主張何權利，僅
        辯稱系爭房屋原係許照子借名登記在原告名下，嗣經許
        照子所託而借名在被告名下云云。惟此情既為本院認定
        不足採信，已如上述；再參酌原告為系爭房屋之建物第
        一次登記名義人，僅因財務問題致有前揭三、㈣所示之
        所有權移轉登記；暨系爭預告登記內容已載明：被告未
        依土地法79條之1第1項第1款規定辦妥所有權移轉登記
        予原告前，不得將系爭土地移轉予第三人之旨（見前揭
        三、㈤所述）。綜上，是兩造間就系爭房屋有「本訴借
        名登記關係」，已堪認定。
　　　⒉又原告於110年7月26日寄發系爭存證信函告予被告，表明終止兩造之「本訴借名登記關係」，請求被告盡速將系爭房屋之所有權移轉登記為原告所有等情，已如前揭三、㈥所述。是被告於「本訴借名登記關係」終止後，已無繼續登記為系爭房屋所有權人之法律上原因，從而，原告依「本訴借名登記關係」及不當得利之法律關係，請求被告將系爭房屋辦理返還移轉登記予原告，自屬有據。
  六、綜上所述，原告依「本訴借名登記關係」及不當得利之法
      律關係，請求被告辦理系爭房屋返還登記予原告，為有理
      由，應予准許，爰判決如主文第1項所示。
  七、本訴事證已臻明確，兩造其餘攻防，核與本訴判決結果不
      生影響，爰不一一論述，併此敘明。
  八、本訴訴訟費用負擔之依據：民事訴訟法第78條。　　　　
貳、主參加訴訟部分：
  甲、程序方面：
　　  按就他人間之訴訟，對其訴訟標的全部或一部，為自己有
      所請求，或主張因其訴訟之結果，自己之權利將被侵害者
      ，得於第一審或第二審本訴訟繫屬中，以其當事人兩造為
      共同被告，向本訴訟繫屬之法院起訴，民事訴訟法第54條
      第1項定有明文。查主參加原告為本訴兩造之母親，主張
      系爭大樓為其出資興建，當時基於稅捐、理財等規劃與考
      量，分別借用兒女名義登記為各樓層所有權人，不影響其
      為真正所有權人，本訴原告高惠容主張系爭房屋為其所有
      ，僅借用本訴被告高惠貞名義登記，並已於110年7月26日
      寄發存證信函向本訴被告高惠貞表明終止「本訴借名登記
      關係」，請求將系爭房屋之所有權移轉登記為本訴原告高
      惠容所有，則本訴之訴訟結果將侵害伊權利，乃以本訴之
      兩造為共同被告，提起本件主參加訴訟，並對本訴兩造間
      之訴訟標的為自己有所請求，經核與民事訴訟法第54條第
      1項之規定並無不合，應予准許。
　乙、實體方面：
  一、主參加原告起訴主張：
　  ㈠伊為兩造母親，系爭大樓為伊於87年間，靠標會、貸款、
      收租及積蓄，出資興建並原始取得所有權，當時基於稅捐
      、理財等規劃與考量，分別借用兒女名義登記為各樓層所
      有權人，不影響伊為真正所有權人，此觀伊實際占有使用
      系爭房屋至今、保管系爭房屋所有權狀、長時間負擔、繳
      納相關稅捐及水電費、系爭大樓所座落之土地仍登記為伊
      所有自明。
  　㈡系爭房屋於87年9月5日辦理建物第一次登記，並以主參加
      被告高惠容為登記名義人，後因高惠容有負債等問題，伊
      才將系爭房屋於94年先過戶到郭碧珠名下，再於98年回復
      至高惠容名下，100年再過戶到主參加被告高惠貞名下（
      主參加原告主張將其系爭房屋登記在「高惠貞」名下之借
      名登記關係，下稱「主參加借名登記關係」），該過程及
      相關契稅費用皆由伊決定、主導並支付，也保留相關買賣
      、移轉所有權等資料，皆足以彰顯伊確為系爭房屋實質權
      利人。
    ㈢伊對高惠貞、高惠容間就系爭房屋所為之系爭預告登記並
      不知情，高惠貞並非系爭房屋真正所有權人，其所為預告
      登記之舉已逾越借名登記之受任權限，充其量僅屬高惠貞
      、高惠容間之約定，無足以此作為系爭房屋確屬高惠容所
      有，及與高惠貞、高惠容間有「本訴借名登記關係」存在
      的認定依據。
　  ㈣爰以本件主參加訴訟狀繕本之送達作為終止伊與高惠貞、
      高惠容間之借名登記契約之意思表示，伊與高惠貞間之「
      主參加借名登記關係」契約既已終止，高惠貞即無法律上
      之原因繼續為系爭房屋之登記名義人，爰提起本件主參加
      訴訟，請求依民法第541條第2項、第179條、第767條第1
      項前段等規定擇一為有利於伊之判決，命高惠貞將系爭房
      屋所有權移轉登記與伊。並聲明：高惠貞應將系爭房屋之
      所有權移轉登記為主參加原告所有。
  二、主參加被告之答辯：
  　㈠高惠容則以：
　　  ⒈同本訴訟之原告主張。
　　　⒉如高惠貞未經主參加原告之同意，而逾越委任權限自行
        辦理系爭預告登記，則高惠貞已涉嫌刑法背信、侵佔之
        罪嫌，亦未見許照子出面澄清？是主參加原告及高惠貞
        主張就其2人間有「主參加借名登記關係」，無足採信
        。
  　  ⒊並為答辯聲明：主參加原告之訴駁回。
    ㈡高惠貞則以：陳述均同本訴訟之答辯。
  三、兩造不爭執事項：同上揭壹、三。　　
  四、本件爭點（見本院卷二第115頁）：
    ㈠同前揭壹、四、㈠。
    ㈡主參加原告主張「主參加借名登記關係」存在，依民法第5
      41條第2項、第179條、第767條第1項前段等規定，擇一請
      求高惠貞將系爭房屋辦理返還所有權移轉登記，有無理由
      ？
  五、本院之判斷：　　　
　  ㈠主參加原告主張與高惠貞間就系爭房屋有「主參加借名登
      記關係」存在，據以請求高惠貞應將系爭房屋辦理返還所
      有權移轉登記，為無理由。
　  　⒈高惠容為系爭房屋之建物第一次登記名義人，其與高惠
        貞間有「本訴借名登記關係」；另高惠貞與主參加原告
        並未證明與主參加原告與高惠容間就系爭房屋有何借名
        登記關係等情，已如上揭壹、所述。是主參加原告主張
        其為系爭房屋之實質所有權人，即屬無據。
　　　⒉主參加原告既非系爭房屋之實質所有權人，自無理由與
        高惠貞就系爭房屋成立「主參加借名登記關係」。從而
        ，其請求高惠貞應將系爭房屋之所有權移轉登記為主參
        加原告所有，即無理由。
  六、綜上所述，主參加原告主張為系爭房屋之實質所有權人，
      並依民法第541條第2項、第179條、第767條第1項前段，
      請求高惠貞應將系爭房屋之所有權移轉登記為主參加原告
      所有，為無理由，應予駁回，爰判決如主文第3項所示。
  七、主參加訴訟之判決基礎事證已臻明確，兩造其餘攻擊防禦
      之方法，經本院斟酌後，認均不足以影響主參加訴訟判決
      之結果，自無逐一詳予論駁之必要，併此敘明。
  八、主參加訴訟費用負擔之依據：民事訴訟法第78條。　　　
中　　華　　民　　國　　111 　年　　12　　月　　 2　　日
                  民事第二庭  法  官  李立青
以上正本係照原本作成。
如不服本判決，應於送達後20日內，向本院提出上訴狀並表明上
訴理由，如於本判決宣示後送達前提起上訴者，應於判決送達後
20日內補提上訴理由書（均須按他造當事人之人數附繕本並繳納
上訴裁判費）。
如委任律師提起上訴者，亦應一併繳納上訴審裁判費。
中　　華　　民　　國　　111 　年　　12　　月　　7 　　日
                              書記官  林政良